臺灣高等法院刑事判決
                                    110年度上訴字第695號
上  訴  人  
即  被  告  陳晋寬
選任辯護人  蕭萬宏律師
            諶亦蕙律師
            李菁琪律師
上列上訴人因違反毒品危害防制條例案件，不服臺灣士林地方法
院109年度審訴字第858號，中華民國109年12月30日第一審判決
（起訴案號：臺灣士林地方檢察署109年度偵字第8740、12112號
），提起上訴，本院判決如下：
    主  文
原判決撤銷。 
陳晋寬意圖供製造毒品之用，而栽種大麻，處有期徒刑壹年拾月
。緩刑伍年，緩刑期間付保護管束，並應向公庫支付新臺幣貳拾
萬元，及接受法治教育課程陸場次。
扣案如附表一編號1、3、4、附表二、附表三所示物品均沒收。
    事  實
一、陳晋寬明知大麻係毒品危害防制條例第2條第2項第2款列管
    之第二級毒品，竟意圖供製造毒品之用，基於栽種大麻之犯
    意，於民國108年11月間某日，向不詳人士購入大麻種子後
    ，自同年12月起，透過網路搜索栽種方式，在臺北市○○區○○
    街00巷00弄0號住處，以附表一編號1、3、附表二編號2、附
    表三編號1至5所示工具栽種大麻，以待大麻成株後製造大麻
    煙草供己施用，其中1顆大麻種子順利發芽成株，惟尚未採
    收，即生蟲害並發出臭味，陳晋寬遂將該植株移置所任職之
    臺北市政府工務局迪化污水處理廠臺北市○○區○○街000號廠
    區內，復經不知情之不詳同事移置臺北市大同區迪化運動公
    園花圃。嗣於109年5月11日上午10時30分許，為警持搜索票
    在陳晋寬上址住處、迪化污水處理廠及迪化運動公園內執行
    搜索，扣得附表一至三所示物品而查獲。
二、案經臺北市政府警察局刑事警察大隊移送臺灣士林地方檢察
    署檢察官偵查起訴。　　
    理    由
壹、證據能力：
　　本件認定犯罪事實所引用之證據，皆無證據證明係公務員違
    背法定程序所取得，又檢察官、被告陳晋寬及辯護人於本院
    準備程序及審理時均同意作為證據（本院卷第80至81、103
    至104頁），復經審酌該等證據製作時之情況，尚無顯不可
    信與不得作為證據之情形，亦無違法不當與證明力明顯過低
    之瑕疵，且與待證事實具有關聯性，認為以之作為證據應屬
    適當，依刑事訴訟法第158條之4反面解釋及第159條之5規定
    ，認均有證據能力。
貳、實體部分：　　
一、認定犯罪事實之證據及理由：
　　上揭事實，業據被告於警詢、檢察官訊問、原審及本院審理
    時坦承不諱（臺灣士林地方檢察署109年度偵字第8740號偵
    查卷宗【下稱8740偵卷】第9至18、111至115頁、原審卷第8
    2、116至117頁、本院卷第80、106至107頁），核與證人馬
    嘉伶於警詢時（臺灣士林地方檢察署109年度偵字第12112號
    偵查卷宗【下稱12112偵卷】第39至40頁）、證人林俊佑、
    沈淑敏、劉啟宇、丁敬恆於警詢及檢察官訊問時（8740偵卷
    第35至36、37至40、43至44、51至53頁、臺灣士林地方檢察
    署109年度他字第2261號偵查卷宗【下稱他卷】第103、109
    、115至117、121至123頁）證述之情節相符。且有附表一編
    號1、3、4、附表二、三所示物品扣案，及現場照片、被告
    行動電話內容翻拍照片、樂購蝦皮帳號資料、網路購物購買
    紀錄資料附卷可資佐證（8740偵卷第19至30、31至34、41、
    45至49頁、他卷第35至59頁）。而扣案如附表二編號1所示
    大麻植株1株、附表三編號6所示大麻葉1片，經依氣相層析
    質譜儀法鑑定結果，均檢出大麻成分，附表一編號4所示種
    子2顆，經檢視均與大麻種子一致，隨機抽樣1顆進行發芽試
    驗，發現具發芽能力且含第二級毒品大麻成分，亦有臺北榮
    民總醫院109年6月24日北榮毒鑑字第C0000000號毒品成分鑑
    定書、法務部調查局濫用藥物實驗室109年10月19日調科壹
    字第10923017220號鑑定書在卷足稽（原審卷第53、97頁）
    。以上俱徵被告前揭任意性自白與事實相符，堪信為真。綜
    上，本案事證明確，被告犯行堪予認定，應依法論科。
二、論罪：　
　㈠按毒品危害防制條例第12條第2項所稱之「栽種」，係指播種
    、插苗、移栽、施肥、灌溉、除草、收獲等一系列具體行為
    之總稱，只要行為人參與其中一種活動，即屬栽種。至於栽
    種行為之既、未遂，應以栽種毒品有無出苗而定，換言之，
    只要行為人主觀上有供製造毒品之用之意圖，著手於大麻栽
    種而有出苗之行為，即屬既遂，無待乎大麻成長至可收成之
    程度，始謂既遂（最高法院101年度台上字第2631號、103年
    度台上字第4225號判決意旨參照）。
　㈡核被告所為，係犯毒品危害防制條例第12條第2項之意圖供製
    造毒品之用而栽種大麻罪。其因栽種大麻而持有含第二級毒
    品大麻成分之大麻種子、大麻植株、大麻葉之低度行為，為
    栽種之高度行為所吸收，不另論罪。
　㈢又犯罪之情狀顯可憫恕，認科以最低度刑仍嫌過重者，得酌
    量減輕其刑，刑法第59條定有明文。考其立法意旨，科刑時
    原即應依同法第57條規定審酌一切情狀，尤應注意該條各款
    所列事項，以為量刑標準。刑法第59條所謂「犯罪之情狀顯
    可憫恕」，自係指裁判者審酌第57條各款所列事項以及其他
    一切與犯罪有關之情狀之結果，認其犯罪足堪憫恕者而言（
    即犯罪另有其特殊之原因與環境等等），即必於審酌一切之
    犯罪情狀，在客觀上顯然足以引起一般同情，認為縱予宣告
    法定最低刑度猶嫌過重者，始有其適用（最高法院45年台上
    字第1165號、51年台上字第899號判例意旨參照）。被告栽
    種第二級毒品大麻，固值非難，惟其栽種之大麻活株僅有1
    株，數量甚微，且係為供自己施用（8740偵卷第17、113頁
    ），與大規模栽種，以圖製造毒品販售謀取鉅額獲利之情形
    有別，惡性實非重大，以其所犯毒品危害防制條例第12條第
    2項意圖供製造毒品之用而栽種大麻罪，為法定最輕本刑5年
    以上有期徒刑之罪，與其犯罪情節相較，實屬情輕法重，客
    觀上足以引起一般同情，而有堪資憫恕之處，爰依刑法第59
    條規定，酌減其刑。
　㈣再按毒品危害防制條例第12條第2項規定：「意圖供製造毒品
    之用，而栽種大麻者，處5年以上有期徒刑，得併科新臺幣5
    00萬元以下罰金。」不論行為人犯罪情節之輕重，均以5年
    以上有期徒刑之重度自由刑相繩，對違法情節輕微、顯可憫
    恕之個案，法院縱適用刑法第59條規定酌減其刑，最低刑度
    仍達2年6月之有期徒刑，無從具體考量行為人所應負責任之
    輕微，為易科罰金或緩刑之宣告，尚嫌情輕法重，致罪責與
    處罰不相當。上開規定對犯該罪而情節輕微者，未併為得減
    輕其刑或另為適當刑度之規定，於此範圍內，對人民受憲法
    第8條保障人身自由權所為之限制，與憲法罪刑相當原則不
    符，有違憲法第23條比例原則。相關機關應自本解釋公布之
    日起1年內，依本解釋意旨修正之；逾期未修正，其情節輕
    微者，法院得依本解釋意旨減輕其法定刑至二分之一（司法
    院釋字第790號解釋意旨參照）。如前所述，本件被告縱依
    刑法第59條規定酌減其刑，仍須量處有期徒刑2年6月，然依
    被告上開犯罪態樣及情節，誠屬輕微，如量處有期徒刑2年6
    月仍有過苛之情形，是依上開解釋，減輕其刑，並依法遞減
    之。
三、撤銷原判決之理由及科刑審酌事由：
　㈠原審以被告意圖供製造毒品之用而栽種大麻，事證明確，予
    以論罪科刑，雖屬卓見。然被告栽種大麻，究係為圖供己施
    用，且發芽活株僅有1株，地點固定並未散布，對社會之危
    害尚微，相較於大規模栽種，以圖製造毒品販售謀取鉅額獲
    利之人，惡性顯然有別，依其犯罪態樣及情節，縱依刑法第
    59條規定酌減其刑，仍須量處有期徒刑2年6月，顯有情輕法
    重之情形，已如前述，原審未斟酌適用司法院釋字第790號
    解釋減輕其刑，有罪責與處罰不相當之虞，容有未當。被告
    上訴指摘原審量刑過重，為有理由，應由本院予以撤銷改判
    。
　㈡爰以行為人之責任為基礎，審酌被告明知大麻係列管毒品，
    具有高度成癮性，戕害國人身心健康，危害社會秩序，向為
    國法所厲禁，猶無視國家杜絕毒品犯罪之禁令，竟意圖製造
    毒品供己施用而栽種大麻，法治觀念薄弱，行為偏差，應嚴
    予非難，兼衡被告之素行，高職畢業之智識程度（本院卷第
    65頁），於本院審理時自承之工作收入及扶養親屬情形（本
    院卷第107頁），並衡酌被告犯罪之動機、目的、手段及栽
    種大麻之期間、數量、規模，暨被告犯後就所涉犯行於偵審
    過程均供認無隱，態度良好等一切情狀，量處如主文第二項
    所示之刑，以資儆懲。
　㈢被告前未曾因故意犯罪受有期徒刑以上刑之宣告，有本院被
    告前案紀錄表可佐（本院卷第55、56頁），因一時失慮，致
    罹刑典，其無視法律禁制，恣意栽種大麻，對國人身心健康
    及社會治安造成潛在危險，固然非是，惟被告栽種之大麻活
    株僅有1株，數量甚微，且目的僅在供己施用，所肇危害並
    非嚴重，且被告就本件犯行自警詢時起即坦承錯誤，應已反
    躬自省，復念被告現年45歲，正值壯年，從事機電維護工作
    （本院卷第107頁），而有正當職業，日後仍有可為，倘令
    其入監服刑，恐未收教化之效，先受與社會隔絕之害，本院
    斟酌上情，認被告一時短於思慮，而罹刑章，經此偵審教訓
    ，當知所警惕，若能繼續在技職體系中就業，發揮所長，仍
    值期待有所作為，進而回饋社會，應更符合刑期無刑所欲達
    成之目的，因認所宣告之刑，以暫不執行為適當，併予宣告
    緩刑5年，以勵自新。另被告所為對國人身心健康及社會治
    安造成潛在危險，為使其深切記取教訓，強化法治觀念，導
    正偏差行為，俾於緩刑期內能深知警惕，避免再度犯罪，有
    命其為一定負擔以為暫不執行刑罰之條件之必要。經審酌被
    告之身分、職位、資力、犯罪情節等，依刑法第74條第2項
    第4款、第8款規定，命被告應向公庫支付新臺幣20萬元，及
    接受法治教育課程6場次，併依刑法第93條第1項第2款之規
    定，諭知於緩刑期間付保護管束，以觀後效。若被告不履行
    上開負擔，且情節重大，足認原宣告之緩刑難收其預期效果
    ，而有執行刑罰之必要者，依刑法第75條之1第1項第4款規
    定，得撤銷其緩刑宣告，期被告在此緩刑付保護管束期間內
    確實履行上開負擔，發展健全人格，建構正確行為價值及法
    治觀念，謹言慎行，克盡家庭及社會責任，珍惜法律所賦予
    重新之機會，自省向上。
四、沒收：
　㈠按行政院依據毒品危害防制條例第2 條第3 項公告之「毒品
    之分級及品項」規定，列屬第二級毒品之大麻，並不包括大
    麻全草之成熟莖及其製品（樹脂除外），及由大麻全草之種
    子所製成不具發芽活性之製品，質言之，整株大麻（即大麻
    全草）中，應只有成熟莖、根以外部分，係屬列管之第二級
    毒品（最高法院99年度台上字第928 號判決意旨參照）。又
    大麻之幼苗或植株，縱含有大麻之成分，如未經加工製造成
    易於施用之製品，應僅屬製造第二級毒品大麻之原料而已，
    尚難認係第二級毒品（最高法院98年度台上字第6568號、99
    年度台上字第2048號、102年度台上字第2465號判決意旨參
    照）。扣案如附表二編號1所示大麻植株1株、附表三編號6
    所示大麻葉1片、附表一編號4所示大麻種子2顆，均含第二
    級毒品大麻成分，雖非第二級毒品而係製造第二級毒品大麻
    之原料，仍屬違禁物，應依刑法第38條第1項規定宣告沒收
    。
　㈡扣案如附表一編號1、3、附表二編號2及附表三編號1至5所示
    物品，均係供被告本案栽種大麻所用之物，此據被告於原審
    審理時供述在卷（原審卷第115頁），應依毒品危害防制條
    例第19條第1 項規定，宣告沒收。
　㈢至附表一編號2所示不明植物種子1包及其餘扣案物品，核與
    本案犯罪事實無涉，亦非違禁物，爰不予宣告沒收。
據上論斷，應依刑事訴訟法第369條第1項前段、第364條、第299
條第1項前段，毒品危害防制條例第12條第2項、第19條第1項，
刑法第11條、第59條、第38條第1項、第74條第1項第2款、第2項
第4款、第8款、第93條第1項第2款，司法院釋字第790號解釋，
判決如主文。
本案經檢察官莊富棋提起公訴，由檢察官林黛利到庭執行職務。
中　　華　　民　　國　 110　　年　　4 　　月　　28　　日
                  刑事第三庭    審判長法　官  張惠立  
                                      法　官  劉兆菊
                                      法　官  廖怡貞
以上正本證明與原本無異。
如不服本判決，應於收受送達後20日內向本院提出上訴書狀，其
未敘述上訴之理由者並得於提起上訴後20日內向本院補提理由書
（均須按他造當事人之人數附繕本）「切勿逕送上級法院」。
                                      書記官  劉芷含
中　　華　　民　　國　　110 　年　　4 　　月　　28　　日

毒品危害防制條例第12條
意圖供製造毒品之用，而栽種罌粟或古柯者，處無期徒刑或7年
以上有期徒刑，得併科新臺幣7百萬元以下罰金。
意圖供製造毒品之用，而栽種大麻者，處5年以上有期徒刑，得
併科新臺幣5百萬元以下罰金。
前二項之未遂犯罰之。

附表一（查扣處所：被告住處）：
編號 扣押物名稱及數量 備註  1 水溶性肥料1盒 依毒品危害防制條例第19條第1項規定沒收  2  種子1包   3  CLONEX生根凝膠1罐 依毒品危害防制條例第19條第1項規定沒收   4 大麻種子2顆 依刑法第38條第1項規定沒收 

附表二（查扣處所：臺北市大同區酒泉街迪化運動公園）
編號 扣押物名稱及數量 備註  1  大麻植株1 株 依刑法第38條第1項規定沒收  2 汽車車罩包裝1 個 依毒品危害防制條例第19條第1項規定沒收 


附表三（查扣處所：臺北市大同區酒泉街迪化污水處理廠區內）
編號 扣押物名稱及數量 備註  1 植物帳篷隔板1個 依毒品危害防制條例第19條第1項規定沒收  2 盆栽1個 依毒品危害防制條例第19條第1項規定沒收  3 植栽袋1個 依毒品危害防制條例第19條第1項規定沒收  4 植栽盆7個 依毒品危害防制條例第19條第1項規定沒收  5 植栽肥料1瓶 依毒品危害防制條例第19條第1項規定沒收  6  大麻葉1片 依刑法第38條第1項規定沒收